臺灣高雄地方法院刑事判決　　　　　　　96年度訴字第2420號
公　訴　人　臺灣高雄地方法院檢察署檢察官
被　　　告　甲○○
　　　　　　　　　　現於臺灣高雄看守所
上列被告因違反毒品危害防制條例案件，經檢察官提起公訴（96
年度毒偵字第2915號）及移送併辦 (96年度毒偵字第5560號），
本院準備程序進行中，因被告就被訴事實為有罪之陳述，經告知
簡式審判程序意旨，並聽取當事人之意見後，本院合議庭裁定由
受命法官獨任改依簡式審判程序審理，判決如下：
    主  文
甲○○施用第一級毒品，處有期徒刑拾壹月，扣案之海洛因殘渣
袋貳個，沒收銷燬之；扣案之注射針筒參支、美娜水壹瓶及止血
帶壹條，均沒收之。又施用第二級毒品，處有期徒刑肆月，減為
有期徒刑貳月。應執行有期徒刑壹年，扣案之海洛因殘渣袋貳個
，沒收銷燬之；扣案之注射針筒參支、美娜水壹瓶及止血帶壹條
，均沒收之。
    事  實
一、甲○○前因施用毒品案件，經依臺灣高雄少年法院91年度少
    調字第1679號裁定，送高雄少年觀護所附設勒戒處所觀察、
    勒戒後，認無繼續施用毒品之傾向，於民國 (下同)91 年11
    月29日執行完畢釋放出所，並由臺灣高雄少年法院以91年度
    少調字第1679號裁定不付審理確定。詎其仍未戒除毒癮，猶
    基於施用第一毒品海洛因之集合犯意，自96年2 月28日下午
    3 時許起至同年6 月13日上午10時許 (起訴書記載96年6 月
    13日22時許回溯前24小時內某時)止 ，在高雄縣大寮鄉○○
    村○○路44之11號住處，以將海洛因摻水稀釋後，用注射針
    筒注射體內之方式，施用第一級毒品海洛因多次，約每天施
    用1 次。復另行基於施用第二級毒品甲基安非他命之犯意，
    於96年2 月28日中午某時時許 (起訴書記載96年3 月1 日下
    午9 時20分許回溯96小時之某時)， 在上開住處內，以將甲
    基安非他命置於玻璃球內加以燒烤而吸取其煙霧之方式，施
    用第二級毒品甲基安非他命1 次。嗣分別為警於(一)96年3 月
    1 日下午7 時40分許，在上開住處查獲，並扣得其所有，供
    施用海洛因使用之注射針筒1 支、殘渣袋1 個，經其同意採
    集尿液送驗，其尿液呈可待因、嗎啡、甲基安非他命陽性反
    應。於(二)96年6 月13日17時30分許，在高雄縣鳳山市○○路
    380 巷63號「友誼旅館」之騎樓，其與阮明得共同乘坐7802
    -MJ 號自小客車內，因該車未懸掛車牌，為警盤查，並在該
    車內扣得其所有之第一級毒品海洛因1 小包（含包裝袋，毛
    重0.18公克，海洛因於檢驗後耗盡)及 供其施用海洛因使用
    之注射針筒2 支、美娜水1 瓶及止血帶1 條，經採集其尿液
    送驗，其尿液呈嗎啡陽性反應，始知上情。
二、案經高雄縣政府警察局林園分局報告臺灣高雄地方法院檢察
    署檢察官偵查起訴暨高雄縣政府警察局鳳山分局報告臺灣高
    雄地方法院檢察署檢察官移送併辦。
    理  由
一、按本件被告甲○○所犯係死刑、無期徒刑、最輕本刑為3 年
    以上有期徒刑以外之罪，其於準備程序就前揭被訴事實為有
    罪之陳述，經受命法官告知簡式審判程序之旨，並聽取其與
    公訴人之意見後，本院認無不得或不宜改依簡式審判程序進
    行之處，爰依刑事訴訟法第273 條之1 第1 項、第284 條之
    1 ，裁定本件由受命法官獨任進行簡式審判程序，合先敘明
    。
二、訊據被告甲○○對於上揭事實坦承不諱，此外，復有高雄縣
    政府警察局林園分局忠義派出所查獲毒品案件嫌犯尿液對照
    表 (尿液編號：林偵0067) 、台灣檢驗科技股份有限公司96
    年3 月21日編號KＺ000000000000號濫用藥物尿液檢驗報告 (
    檢體編號：林偵0067) 、高雄縣政府警察局鳳山分局偵辦毒
    品案件嫌犯尿液採集編號對照表 (尿液編號：214)、台灣檢
    驗科技股份有限公司96年6 月25日編號KＺ000000000000號濫
    用藥物尿液檢驗報告 (檢體編號：鳳警214 號)、 高雄縣政
    府警察局林園分局搜索扣押筆錄、扣押物品目錄表 (扣得注
    射針筒1 支、海洛因殘渣袋1 個)、 現場查獲照片4 張、高
    雄縣政府警察局鳳山分局埤頂派出所搜索扣押筆錄、扣押物
    品目錄表 (扣得白粉1 小包【毛重0.18公克，檢驗後耗盡】
    、注射針筒2 支、美娜水1 瓶、止血帶1 條)附 卷可稽。而
    被告為警查獲時扣案之白粉1 包 (毛重0.18公克，檢驗後耗
    盡)， 確含第一級毒品海洛因成分，亦有高雄市立凱旋醫院
    96 年7月10日高市凱醫驗字第4396號之濫用藥物成品檢驗鑑
    定書1 紙在卷可證。足認被告之自白與事實相符，應堪採信
    。又被告前因施用毒品案件，經依臺灣高雄少年法院91年度
    少調字第1679號裁定，送高雄少年觀護所附設勒戒處所觀察
    、勒戒後，認無繼續施用毒品之傾向，於91年11月29日執行
    完畢釋放出所，並由臺灣高雄少年法院以91年度少調字第
    1679 號 裁定不付審理確定乙節，此有臺灣高等法院被告前
    案紀錄表、臺灣高等法院在監在押全國紀錄表各1 份在卷可
    查，是被告於觀察勒戒執行完畢釋放後，5 年內再犯本件施
    用毒品犯行。
    本件罪證明確，被告犯行洵堪認定。
三、按刑事法若干犯罪行為態樣，本質上即具有反覆、延續實行
    之特質，則行為人若基於單一犯意，在密切接近之一定時、
    地，持續實行之多次該等犯罪行為，而依社會通念，於客觀
    上認為符合一個反覆、延續性之行為概念者，於刑法評價上
    ，即應僅成立一罪，學理上所稱「集合犯」即屬之。另判斷
    何種構成要件行為，可認符合上述概念，首先固應藉助文義
    解釋，惟當法條文義有所不明時，則須探究該犯罪處罰規範
    之目的為解釋，並參酌一般犯罪典型之實施型態予以綜合判
    斷。又並非所有構成要件之行為具有反覆實施之特質，即當
    然成立集合犯，而得評價為一罪，仍須行為人係基於單一犯
    意，在密切接近之一定時、地，持續實行之多次犯罪行為，
    侵害同一法益，而依社會客觀通念，認為符合一個反覆、延
    續性之行為概念，始得評價為一罪。因此，行為人之數次犯
    罪行為，在主觀上如係分別起意，或客觀上非係利用同一機
    會為之，在評價上即應成立數罪。由於毒品具有成癮性、濫
    用性（毒品危害防制條例第2 條第1 項參照），施用者一經
    上癮，即難戒斷，在其主觀依賴毒品之心理下，須持續、密
    接施用毒品以解癮，再犯率高，否則難以承受毒癮發作之痛
    苦，是施用毒品行為，本質上具有反覆實施之行為特性，得
    成立「集合犯」甚明。
四、次按，最高法院96年8 月21日第9 次會議討論第五號法律問
    題內容：行為人於一段時日內反覆多次施用第一級毒品海洛
    因或第二級毒品安非他命之行為，在民國九十五年七月一日
    前之刑法尚未刪除第五十六條連續犯之規定前，司法實務上
    大抵視為連續犯而依連續犯之規定論處。刑法修正公布刪除
    第五十六條連續犯之規定，於九十五年七月一日施行後，原
    依連續犯論以一罪者，究採一罪一罰，予以分論併罰？抑依
    接續犯、集合犯而論以一罪？設某甲基於施用毒品之犯意，
    於一段時日內反覆多次施用第一級毒品海洛因或第二級毒品
    安非他命，其施用行為跨越九十五年七月一日修正刑法施行
    之前及後，究應如何論罪？經決議：依刑法第五十六條修正
    理由之說明，謂「對繼續犯同一罪名之罪者，均適用連續犯
    之規定論處，不無鼓勵犯罪之嫌，亦使國家刑罰權之行使發
    生不合理之現象。」「基於連續犯原為數罪之本質及刑罰公
    平原則之考量，爰刪除有關連續犯之規定」等語，即係將本
    應各自獨立評價之數罪，回歸本來就應賦予複數法律效果之
    原貌。因此，就刑法修正施行後多次施用毒品之犯行，採一
    罪一罰，始符合立法本旨。本則法律問題，某甲於刑法修正
    施行前連續施用毒品部分，應依刑法第二條第一項之規定，
    適用修正前連續犯之規定論以一罪；刑法修正施行後之多次
    施用犯行，除符合接續犯之要件外，則應一罪一罰，再就刑
    法修正施行後之數罪，與修正前依連續犯規定所論之一罪，
    數罪併罰，合併定其應執行之刑。惟按：(一)新修正刑法刪除
    第56條連續犯規定之修法理由謂：1.按連續犯在本質上究為
    一罪或數罪，學說上迭有爭議，一般均認為連續犯在本質上
    應屬數罪，僅係基於訴訟經濟或責任吸收則之考量，而論以
    一罪，故本法承認連續犯之概念，並規定得加重其刑至二分
    之一。然本法規定連續犯以來，實務上之見解對於本條「同
    一罪名」之認定過寬，所謂「概括犯意」，經常可連綿數年
    之久，且在採證上多趨於寬鬆，每每在起訴之後，最後事實
    審判決之前，對繼續犯同一罪名之罪者，均適用連續犯之規
    定論處，不無鼓勵犯罪之嫌，亦使國家刑罰權之行使發生不
    合理之現象。因此，基於連續犯原為數罪之本質及刑罰公平
    原則之考量，其修正既難以週延，爰刪除本條有關連續犯之
    規定。2.從立法例而言，連續犯係大陸法系之產物，英美刑
    法並不承認連續犯之概念，德國刑法自一八七一年以後，日
    本自昭和二十二年 (民國三十六年)以 後，均將連續犯之規
    定予以刪除，其餘大陸法系國家如瑞士、奧地利、法國等均
    無連續犯之明文，惟在實務上則視具體情形，或認係一罪，
    或認係數罪併罰。故有必要刪除上開外國立法例，刪除有關
    連續犯之規定。3.至連續犯之規定廢除後，對於部分習慣犯
    ，例如竊盜、吸毒等犯罪，是否會因適用數罪併罰而使刑罰
    過重產生不合理之現象一節，在實務運用上應可參考德、日
    等國之經驗，委由學界及實務以補充解釋之方式，發展接續
    犯之概念，對於合乎「接續犯」或「包括一罪」之情形，認
    為構成單一之犯罪，以限縮數罪併罰之範圍，用以解決上述
    問題。故前揭決議援引刪除刑法連續犯規定之部分理由「對
    繼續犯同一罪名之罪者，均適用連續犯之規定論處，不無鼓
    勵犯罪之嫌，亦使國家刑罰權之行使發生不合理之現象。」
    「基於連續犯原為數罪之本質及刑罰公平原則之考量，爰刪
    除有關連續犯之規定」等語，而未通盤考量上述3.所稱：「
    至連續犯之規定廢除後，對於部分習慣犯，例如竊盜、吸毒
    等犯罪，是否會因適用數罪併罰而使刑罰過重，產生不合理
    之現象一節，在實務運用上應可參考德、日等國之經驗，委
    由學界及實務以補充解釋之方式，發展接續犯之概念，對於
    合乎「接續犯」或「包括一罪」之情形，認為構成單一之犯
    罪，以限縮數罪併罰之範圍，用以解決上述問題。」之修法
    理由，尚有未洽。(二)毒品危害防制條例所謂之毒品係指具有
    成癮性、濫用性及對社會危害性之麻醉藥品與其製品及影響
    精神物質與其製品，毒品危害防制條例第2 條定有明文，而
    海洛因、甲基安非他命分屬毒品危害防制條例第2 條第2 項
    第1 款、第2 款所規定之第一級、第二級毒品。是同條例第
    10條第1 項、第2 項之施用第一級、第二級毒品罪，其構成
    要件上，本即預定有複數之同種施用毒品行為反覆實施，該
    罪性質上屬多數行為之集合犯，法律上擬制為一罪，即學理
    上所稱之實質上一罪 (包括一罪)。 (三)毒品危害防制條例第
    1 條規定「為防制毒品危害，維護國民身心健康，制定本條
    例。」是該條例所保護之法益為施用毒品者之身心健康甚明
    。是以，施用毒品者所直接侵害之法益係其個人本身之身心
    健康，並未直接侵害他人之法益或社會、國家法益，與傳統
    之犯罪形態不同，苟以施用毒品之次數計算犯罪之次數，而
    科以刑罰，實屬過苛，有違罪責比例原則。(四)縱認施用毒品
    本身具有成癮性、濫用性之性質，而毒品危害防制條例第10
    條第1項 、第2 項所規定之構成要件上，本即預定有複數之
    同種施用毒品行為反覆實施，該罪性質上屬多數行為之集合
    犯，應評價為一罪。惟苟依具體個案情況，依社會通念，認
    施用毒品者係另行起意而再度施用毒品，自不得再評價為集
    合犯之部分行為，而應回歸數罪之本質，亦無使國家刑罰權
    之行使發生不合理之現象之結果。(五)綜上所述，上開最高法
    院決議之內容，除漠視施用毒品本身具有成癮性、濫用性之
    性質外，亦造成施用毒品之行為與其所受之罪責顯不相當之
    結果，顯有未洽，本院自應本於法律確信而為判斷，附此敘
    明。
五、核被告所為，係犯毒品危害防制條例第10條第1 項施用第一
    級毒品罪及同條第2 項施用第二級毒品罪。被告持有第一、
    二級毒品，復分別進而施用，其持有毒品之低度行為，應分
    別為施用第一、二級毒品之高度行為所吸收，均不另論罪。
    被告所犯上開施用第一級毒品罪及施用第二級毒品罪之間，
    犯意各別，罪名不同，應分論併罰之。又檢察官雖僅就被告
    於96年2 月28日下午3 時許施用第一級毒品海洛因之犯罪事
    實提起公訴，惟檢察官就犯罪事實之一部提起公訴者，其效
    力及於全部，刑事訴訟法第267 條定有明文。本件被告自96
    年2 月28日下午3 時許之後某時起 (不含起訴部分)至 同年
    6 月13日上午10時許 (起訴書記載96年6 月13日22時許回溯
    前24小時內某時)止 ，在前揭住處，施用第一級毒品海洛因
    多次，約每天施用1 次之犯罪事實 (含96年度毒偵字第5560
    號移送併辦部分），與前揭起訴部分之犯罪事實，具有集合
    犯之實質上一罪關係，為起訴效力所及，本院自得一併審究
    。本院審酌被告施用毒品，足以戕害其身心，滋生其他犯罪
    ，惡化治安，嚴重損及公益，且被告前曾犯施用毒品，經觀
    察勒戒期滿，竟於5 年內再為本件施用毒品犯行，顯見其不
    思悔改，自制力亦顯不佳；惟另考量被告於犯罪後即能坦承
    犯行，而其施用毒品行為於本質上係屬自我戕害行為，反社
    會性之程度應屬較低等一切情狀，分別量處如主文所示之刑
    。又按，中華民國96年罪犯減刑條例業經總統於96年7 月4
    日以華總一字第09600083761 號公布，並於同年7 月16 日
    生效施行，被告所為施用第二級毒品之犯罪行為在96年4 月
    24 日 之前，符合該條例之減刑條件，爰依該條例第2 條第
    1 項第3 款、第7 條規定，予以減刑如主文所示。惟被告所
    為施用第一級毒品之犯罪行為，其最後之犯罪時間在96年6
    月13日上午10時許，自不得依上開條例之規定予以減刑，但
    仍應依同條例第11條規定，與上開減刑後之宣告刑，定其應
    執行刑，以資懲儆。扣案之海洛因殘渣袋2 個，既曾供包覆
    毒品海洛因 (其中1 包海洛因經送驗定後耗盡)使 用，依社
    會通念，均應有微量毒品殘留，客觀上已與毒品無法析離，
    自應將之視同毒品，不問屬於犯人與否，應依毒品危害防制
    條例第18條第1 項前段規定，宣告沒收銷燬之。扣案之注射
    針筒3 支、美娜水1 瓶及止血帶1 條，係被告所有且供其施
    用海洛因使用之物，業據被告於警詢時坦承不諱，爰依刑法
    第38條第1 項第2 款規定，宣告沒收之。至於扣案之白粉1
    包 (毛重0.18公克)， 經送高雄市立凱旋醫院檢驗結果，確
    含第一級毒品海洛因成分，業如前述，惟上開毒品海洛因已
    於檢驗時耗盡，此有高雄市立凱旋醫院96年7 月10日高市凱
    醫驗字第4396號之濫用藥物成品檢驗鑑定書1 紙在卷，自毋
    庸宣告沒收銷燬之，附此敘明。
據上論斷，應依刑事訴訟法第273 條之1 第1 項、第284 條之1
、第299 條第1 項前段，毒品危害防制條例第10條第1 項、第2
項、第18條第1 項前段，刑法第11條、第38條第1 項第2 款、第
51條第5 款，中華民國96年罪犯減刑條例第2 條第1 項第3 款、
第7 條、第11條，判決如主文。
本案經檢察官乙○○到庭執行職務。
中　　華　　民　　國　　96　　年　　10　　月　　31　　日
                      刑事第九庭  法　官  陳建和
以上正本證明與原本無異。
如不服本判決應於收受本判決後10日內向本院提出上訴書狀，並
應敘述具體理由，如未敘述上訴理由者，應於上訴期間屆滿後20
日內補提理由書狀於本院（均須按他造當事人之人數附繕本）「
切勿逕送上級法院」。
中　　華　　民　　國　　96　　年　　10　　月　　31　　日
                                  書記官  林姵妤
附錄本判決論罪之法條：
毒品危害防制條例第10條第1項
    施用第一級毒品者，處六月以上五年以下有期徒刑。
毒品危害防制條例第10條第2項
    施用第二級毒品者，處三年以下有期徒刑。
